【裁判字號】    96,訴,804
【裁判日期】    970827
【裁判案由】    分配表異議之訴
【裁判全文】
臺灣士林地方法院民事判決               96年度訴字第804號
原      告  丁○○
            乙○○
            丙○○
                        4樓
            戊○○
共      同
訴訟代理人  張靜律師
被      告  華南商業銀行股份有限公司
法定代理人  甲○○
訴訟代理人  己○○
上列當事人間分配表異議之訴事件，本院於97年8 月22日言詞辯
論終結，判決如下：
    主   文
本院九十五年度執助字第一六二二號清償借款強制執行事件，執
行法院於民國九十五年五月二十二日製作如附表一所示分配表，
應更正為如附表二所示。
訴訟費用由被告負擔。
    事實及理由
壹、程序方面：
    本院95年度執助字第1622號債權人華南商業銀行股份有限公
    司（下稱華南銀行）與債務人林文星間清償債務強制執行事
    件（下稱系爭執行事件），本院民事執行處秋股（下稱執行
    法院）於民國95年5 月22日製件如附表一所示之分配表，定
    於民國96年7 月4 日為分配期日實行分配，惟原告即參與分
    配債權人丁○○、乙○○、林文、戊○○等4 人（下稱原告
    丁○○等4 人）於96年6 月8 日具狀就該分配表聲明異議，
    執行法院轉知債權人華南銀行，經具狀表示不同意原告之異
    議後，執行法院於96年7 月13日發函通知原告應於通知送達
    日起10日內向執行法院提出已就所異議之事項提起訴訟之證
    明，原告等於原告丁○○於97年7 月20日受通知日起10日內
    即於96年7 月30日提起本訴，有本院收狀章戳可稽，應認其
    起訴合於強制執行法第41條第3 、4 項之規定，合先敘明。
    至另原告即參與分配債權人庚○○於原告丁○○等4 人共同
    具狀於96年7 月30日提起分配表異議之訴，因庚○○係於97
    年7 月19日收受執行法院轉知前述債權人華南銀行不同意庚○○之異議後，遲至97年7 月30日始提起表異議之訴，已逾
    其提起分配表異議之訴之法定期間，其訴不合法，本院另裁
    定駁回共同原告庚○○部分之訴，附予敘明。
貳、實體方面：
一、原告起訴主張：訴外人即債務人林文星依序分別向原告丁○○、乙○○、丙○○、戊○○等4 人（以下簡稱原告等丁○○等4 人）借款187 萬元、95萬元、50萬元、50萬元，借款
    金額合計為新台幣（下同）382 萬元。經原告等人分別向臺
    灣臺北地方法院（下稱臺北地院）聲請核發支付命令並均已
    確定在案。由於林文星另欠被告華南銀行4 筆借款合計29,0
    94,868元，被告乃向臺北地院聲請強制執行（95年度執字第
    26263 號），並經臺北地院囑託鈞院民事執行處協助執行坐
    落鈞院所轄地區之不動產，並於95年11月22日以849,000 元
    拍定。原告丁○○等4 人曾於95年8 月18日具狀向臺北地院
    參與分配，並於96年1 月15日再次向鈞院具狀聲請參與分配
    ，但鈞院卻未依法處理，並未將原告丁○○等4 人之債權額
    列入分配，而將上開拍賣款扣除優先債權即執行費14,420元
    後，將所有餘額834,580 元一併分配予被告。原告丁○○等
    4 人於96年6 月20日具狀向鈞院聲明異議。鈞院乃於96年7
    月3 日發函轉知被告，並諭知被告於文到5 日內具狀陳述意
    見，被告於96年7 月12日遞陳報狀表示應維持原分配表之分
    配，鈞院乃於96年7 月13日通知原告表示被告不同意原之分
    配表異議聲明，並諭知應於本通知送達日起10內提出分配表
    異議之訴並向該處提出提起訴訟之證明（原證10）。原告等
    4 人才提起本件訴訟。本件訴訟之所生，完全是鈞院民事執
    行處之疏失，致原告雖在拍賣終結前即已向臺北地院聲明參
    予分配，而被誤認為是拍賣終結後逾期聲請參與分配，致分
    配無著。又原告等4 人之執行費，已經向臺北地院民事執行
    處補繳共30,560元）。請鈞院依法賜判如訴之聲明所示，以
    維原告合法利益。並聲明：鈞院95年度執助字第1622號清償
    債款強制執行事件，就被告所分配834,580 元之分配金額，
    應重新分配如附表二所示。
二、被告則以：被告於95年6 月19日依法向臺北地院聲請強制執
    行債務人成佳資訊股份有限公司借保人之財產，臺北地院受
    理案號為95年度執字第26263 號，其中債務人林文星之不動
    產於該院轄區，並囑託鈞院強制執行於鈞院轄區之不動產，
    臺北地院程序尚在進行中，鈞院轄區之不動產於95年11月22
    日拍定，並於96年5 月17日製成分配表，分配表並未對原告
    等分配，原告不服而為分配表異議之訴。原告起訴狀所云，
    原告丁○○等4 人曾於96年1 月15日向鈞院民事執行處聲請
    參與分配，亦於96年3 月6 日具狀向臺北地院民事執行處為
    同一聲請，惟渠等聲明參與分配均在95年11月22日不動產拍
    定後為之，依強制執行法第32條規定，他債權人參與分配者
    應於標的物拍賣終結日一日前以書狀聲明之，逾期聲明僅就
    債權人受償餘額受償，原告逾期聲明又本件受償無餘額，否
    則，鈞院民事執行處怎可能偏袒被告而不對原告等為分配。
    據原告提供參與分配狀影本，原告丁○○等4 人曾於95年8
    月18日至臺北地院民事執行處具狀聲明參與臺北地院本案之
    分配，均未明確表明囑託參與分配鈞院之執行標的，臺北地
    院於不動產拍定前並未有原告囑託之意旨傳達至鈞院，故原
    告分別於96年1 月15日及96年3 月9 日至鈞院民事執行處具
    狀參與分配，以上證明原告等確在鈞院不動產拍定後方參與
    分配，故鈞院民事執行處依法未對原告等列入分配表，原告
    等4 人之訴無理由等語。並聲明：原告之訴駁回。
三、兩造不爭執事項：
（一）臺北地院92年度執全字第2487號債權人華南銀行與債務人
      林文星清償借款強制執行事件，債權人華南銀行以臺北地
      院92年度裁全字第6505號民事裁定為執行名義，聲請執行
      債務人林文星所有坐落臺北縣淡水段元吉小段29-1號土地
      上之建物，建號50即門牌號碼台北縣淡水鎮○○街159 之
      2 號房屋（為4 層樓房屋之第3 層，僅有建物，無土地持
      分，土地所有人為李張甭3/4 ，丁○○1/4） 。臺北地院
      囑託本院執行。本院以92年度執全助字第533 號假扣押執
      行事件受理，於92年10月14日函囑臺北縣淡水地政所辦理
      上開不動產之查封登記，並92年10月20日現場指封執行完
      畢。
（二）臺北地院93年度執字第31689 號強制執行事件（未股），
      債權人為華南銀行，債務人為成佳資訊股份有限公司（下
      稱成佳公司）、徐承中、曹明德、鮑堅寧、林文星等5 人
      ，債權人華南銀行以93年2 月27日臺北地院92重訴字第19
      02號民事判決（判決主文：被告應連帶給付原告新台幣14
      ,092,415 元 及自民國92年8 月13日起至清償日止按年利
      7.035%計算之利息暨自92年9 月14日起93年3 月13日止，
      按年利0.7035% ，自93年3 月14日起至清償日止，按年利
      1.407%計息之利息，暨美金460,621.87元，及利息、違約
      金，訴訟費用由被告連帶負擔）（並准供擔保宣告假執行
      ）、高院93年9 月14日93年度重上字第191 號民事判決為
      執行名義，於93年間具狀向臺北地院聲請（假執行）強制
      執行。經臺北地院委託臺灣金服公司拍賣（94年北金拍字
      第64號），華南銀行於95年1 月17日受償513,434 元，其
      中執行費112,740 元。餘款401,694 元，抵充本金14,092
      ,415 元 自92年9 月14日至94年12月24日間之違約金。故
      尚有本金14,092,415元及利息暨自94年12月25日起之違約
      金暨美金460,621.87元暨如債權附表二所示之利息及違約
      未受償。（見本院卷115 頁，被告97年8 月1 日陳報狀）
（三）臺北地院95年度執未字第26263 號強制執行事件（未股）
      債權人華南銀行，債務人成佳公司、徐承中、曹明德、鮑
      堅寧、林文星等5 人，債權人華南銀行以93年2 月27日臺
      北地院92重訴字第1902號、高院93年9 月14日93年度重上
      字第191 號、最高法院95台上字第554 號民事判決暨臺北
      地院95年4 月26日核發之民事判決確定證明書等為執行名
      義，於95年6 月19日具狀向臺北地院聲請強制執行（已加
      註前述臺北地院未股93年度執字第31689 執行受償結果）
      。執行標的包括：
  １、債務人成佳公司所有財產：
      (1)成佳公司所有之不動產。
      (2)成佳公司對下列第三人之存款債權：
        彰銀淡水分行存款債權。（北院囑託本院95年度執助
        1266號執行，本院於95年7 月6 日發出執行押命令，扣
        押35,680元）。
        第一銀行新店分公司、寶華國外部、寶華新樹分公司
          之存款債權。（北院執行）。
    ２、債務人林文星所有財產：
        (1)林文星所有如附表三之不動產（即新店市○○段385
        地號土地持分13萬分之821 暨其上建物建號833 、959）
         。（北院執行）。
        (2)林文星所有如附表四之不動產（即坐落淡水鎮○○段
          段元吉小段29-1號土地上之建物，建號50即門牌號碼
          台北縣淡水鎮○○街159 之2 號房屋）。（北院囑託
          本院執行）。
        (3)林文星如附表五（股票及薪資）對第三人台灣集中保
          管結算所股份有限公司之股票債權及對第三人信維電
          腦資訊有限公司之薪資債權。（北院執行）。
    ３、債務人曹明德所有財產：
        (1)曹明德所有如附表六對第三人台灣集中保管結算所股
          份有限公司之股票債權。（北院執行）。
        (2)曹明德所有如附表六所示對第三人成佳科技股份有限
          公司之薪資債權。（北院囑託本院95年度執助1266號
          ，執行扣押0 元）。
（四）本院95年度執助字第1622號強制執行事件，已執行情形如
      下：
    １、95年7月6日發出執行命令，扣押債務人成佳公司對第三
        人彰銀淡水分行之存款債權35,680元。
    ２、95年7月6日發出執行命令，扣押債務人曹明德對第三人
        成佳科技公司之薪資債權0元。
    ３、調士院92年度執全助字第533號所查封之債務人林文星
        所有上開建物執行，並查封上開建物之增建部分，併予
        拍賣，經於95年11月22日進行第1 次拍賣，上開重建街
        159 -2號建物由林春田拍定，嗣優先承買權人即基地所
        有人亦為林文星之父丁○○行使先買權（95年12月29日
        繳清價金），主建物拍賣所得價金為824,000 元、增建
        部分賣得價金25,000元，合計849,000 元。
    ４、本院於承買人繳清價金後，即於96年1月2日發函通知各
        債權人陳報債權，並函北院查明該院95年度執字第2626
        3 號執行事件有無其併案或與分配債權人，逾期未函覆
        即視為無其他債權人，逕為分配。
    ５、參與分配債權人即原告丁○○等4 人於96年1 月15日（
        本院收文日期96年1 月18日）共同具狀檢附北院95年7
        月12日核發之丁○○等4 人與債務人林文星間95年度促
        字第18617 號支付命令確定證明書影本乙件（未附支付
        命令正本或影本）向本院民事執行處聲明參分配，其請
        求之聲明：「聲請參與分配鈞院95年執助秋字第1622號
        （台北地院95年執全字第26263 號）債權人華南銀行與
        債務人林文星間假扣押執行事件之本案強制執行事件所
        得之金額。」請求之事實及原因「聲請人即債權人丁○○等4 人對債務人林文星向鈞院聲請核發95年度促字第
        18617 號支付命令業已確定，並取得確定證明書，緣本
        案鈞院拍賣部分已於95年11月22日以新台幣849,000 元
        拍定，故請鈞院依法分配債權人應得之拍賣所得款，以
        維債權人合法權益為禱，若本案分配將迴轉台北地院，
        請來函告知。」。
    ６、本院於96年2 月16日發文通知參與分配債權人丁○○等
        4 人應於送達日起5 日內補正執行名義正本及補繳千分
        之8 之執行費。逾期即裁定駁回其聲請。
    ７、丁○○於接獲本院民事執行處前項通知後，於96年3 月
        5 日發函本院執行處稱：伊已依北院民事執行處95年8
        月24日通知，將支付命令確定證明書正本寄達該處，並
        依通知向北院繳交執行費30,560元（按係由乙○○於95
        年9 月11日繳費），事涉其他債權人及北院，是否須回
        轉北院合併處理，請查照辦理見復。並檢附北院補費通
        知、繳費收據、丁○○等4 人於95年8 月18日聲請參與
        分配狀等影本（聲請狀內容：請求之聲明：「聲請參與
        分配鈞院95年執全字第26263 號債權人華南銀行與債務
        人林文星間假扣押執行事件之本案強制執行事件所得之
        金額。」；請求之事實及原因：「聲請人即債權人丁○○等4 人對債務人林文星向鈞院聲請核發95年度促字第
        18617 號支付命令業已確定，並取得確定證明書，自有
        依強制執行法相關規定聲請參與分配之必要，故請鈞院
        將債權人參與分配併入本案之強制執行案，以維債權人
        合法權益為禱。」並檢附：北院95年度促字第18617 號
        支付命令正本、確定證明書正本、北院92年度執全字第
        2487號相對人林文星查封登記書影本為附件。丁○○並
        於96年3 月6 日函北院民事執行處未股，聲請北院速將
        相關資料及參與分配表函寄士院民事執行處。
    ８、本院執行處秋股於96年3月8日函復丁○○稱：請逕洽北
        院，追加執行本案標的，並由北院囑託本院追加執行台
        端部分之債權，本院方可列入分配債權人等旨。
    ９、臺北地院96年3 月27日北院錦95執未字第26263 號函旨
        士林地院民事執行處秋股，函文：「主旨：檢送95年度
        執字第38497 號（債權人丁○○等4 人，債務人林文星
        ）影卷乙宗，請查收。說明：本院受理95年度執字第26
        263 號民事強制執行事案件，前於95年6 月21日北院錦
        95年執未字26263 號囑託執行，另本院95年執字第3849
        7 號於95年8 月24日併入本案，並於96年3 月28日聲請
        參加分配本院前開囑託執行標的。」等語。
    10、本院民事執行處96年1 月2 日土院鎮95執助秋字第1622
        號函通知參與分配債權人林宗等4 人於文到7 日內提出
        債權計算書，以憑分配。（實際發文日在96年4 月20日
        法官決行日之後）
    11、丁○○等4 人於96年5 月3 日具狀（本院於96年5 月7
        日收狀）檢附存摺影本並陳報匯款帳戶，請鈞院將受分
        配之款項直接撥匯。
    12、本院執行處秋股於96年5 月17日以士院鎮95執助秋字第
       1622號通知全體債權人（含執行債權人、參與分債權人
       丁○○等4 人、參與分配債權人庚○○）及債務人，檢
       送製作完成之分配表定期於96年7 月4 日實行分配（該
       分配表將拍賣所得849,000 元全數分配與債權人華南銀
       行，其中執行費用14,420元（含淡水地政所測量費9,72
       0 元、天開不動產估價師聯合事務所鑑價費4,000 元、
       登報費700 元），由華銀優先受償外，其餘834,580 元
       ，全數分配華南銀行。並於分配表附註三載稱：債權人
       庚○○、丁○○等4 人因係拍定後始參與分配，故僅能
       就分配餘額分配，但本件無分配餘額，不列入分配計算
       ）。
    13、丁○○等4 人於96年6 月23日就本執行處秋股分配表未
       將其等債權列入分配具狀聲明異議。
    14、本院秋股將丁○○等4 人之聲明異議狀轉知債權人華銀
        表示意見，華銀於96年7 月12日具狀表示反對之意，本
        院民事執行處秋股即於96年7 月13日通知對分配表異議
        之參與分配債權人丁○○等4 人應於收受送達10日內向
        執行處出已就所異議之事項提起分配表異議之訴之證明
        ，逾其將依分配表分配等旨。該通知於96年7 月20日送
        達丁○○等4 人，丁○○等4 人（另庚○○亦同列為原
        告，故本件原告共5 人）乃共同於96年7 月30日向本院
        提起件分配表異議之訴。
    15、本院民事執行處於96年8 月8 日將應發給債權人華銀之
        分配款有異議部分即834,520 元（已扣除提存款60元）
        提存本院提存所。
    16、丁○○執有之執行名義（北院95年促字第18617 號支付
        命令）之債權額如下：
        187 萬元及自支令送達翌日（即95年5 月19日）（按經
        本院向臺北地院調取95年促字第18617 號支付命令卷核
        閱結果，該支付命令係於95年5 月18日送達債務人林文
        星）起至清償日止，按年息百分之5 計算之遲延利息。
    17、乙○○執有之執行名義（北院95年促字第18617 號支付
        命令）之債權額如下：
        95萬元及自支令送達翌日（即95年5 月19日）起至清償
        日止，按年息百分之5 計算之遲延利息。
    18、丙○○執有之執行名義（北院95年促字第18617 號支付
        命令）之債權額如下：
        50萬元及自支令送達翌日（即95年5 月19日）起至清償
        日止，按年息百分之5計算之遲延利息。並賠償督促程
        序費用新台幣1,000元。
    19、戊○○執有之執行名義（北院95年促字第18617 號支付
        命令）之債權額如下：
        50萬元及自支令送達翌日（即95年5 月19日）起至清償
        日止，按年息百分之5 計算之遲延利息。
四、兩造之爭執點：原告丁○○等4 人是否係於本件執行標的本
    院民事執行處於95年11月22拍定前合法參與分配？如果是，
    其所得分配金額為何？如果不是，是否仍得要求列入分配？
五、本院之判斷：
（一）原告丁○○等4 人係於本件執行標的本院民事執行處於95
      年11月22拍定前合法參與分配
  １、按所謂參與分配者，係於有執行債權人依據金錢債權之執
      行名義，聲請就債務人之財產強制執行後，他債權人向執
      行法院請求就執行所得之金額，同受清償之意思表示之意
      。因債務人之總財產，係一切債權之總擔保，因此債權人
      聲請強制執行後，他債權人自得參加執程序，就執行所得
      金額而受清償。他債權人參與分配，除須具備有多數債權
      人、債權為已屆清償期之金錢債權、執行程序為終局執行
      、債務人同一等要件外，他債權人須：(1)以書狀聲明參與
      分配，(2)除有對於執行標的物有擔保物權或優先受償權者
      外，於聲明參與分配時，並須提出執行名義正本(3)繳納參
      加分配之執行費，此為必備程式，且必須於執行程序開始
      後，執行程序終結前為之，若執行標的經拍賣或變賣者，
      並須於拍賣或變賣終結之日一日前為之，若在上開法定期
      日後參與分配，僅能就他合法參與分配之債權人受償後之
      餘額受清償。此觀強制執行法第32條、33條、34條、第28
      條之2 第2 項之規定自明。若他債權人聲明參與分配在法
      定期日（拍賣或變賣日之前一日）前，惟未提出執行名義
      之證明文件或繳納執行費用者，嗣經補正在法定期日即拍
      賣或變賣日之者，實務上，認為其補正之時間既在法定期
      日之後，應依法定期日後參與分配處理，僅得就其他債權
      人受償餘額而受清償。（司法院77年4 月26日 (77) 廳民
      二字第五一八號函參見）又按對於已開始實施強制執行之
      債務人財產，他債權人再聲請強制執行者，已實施執行為
      之效力，於為聲請時及於該他債權人，應合併其執行程序
      ，並依前二條之規定辦理。強制執行法第33條亦有明定。
      此即為所謂擬制參與分配。
  ２、經查本件原告丁○○等4 人於95年8 月22日具狀（狀載明
      期為同年8 月18日）向臺北地院聲明：「聲請參與分配鈞
      院95 年 執全字第26263 號債權人華南銀行與債務人林文
      星間假扣押執行事件之本案強制執行事件所得之金額。」
      ，並檢附北院95年度促字第18617 號支付命令正本、確定
      證明書正本、北院92年度執全字第2487號相對人林文星查
      封登記書影本為附件，惟並未同時繳納執行費，經北院民
      事執行處95年8 月24日通知補正，丁○○等4 人共同集資
      以原告乙○○名義於95年9 月11日向北院繳交執行費30,5
      60元，北院乃以95年年度執字第38497 號債權人丁○○等
      4 人與債務人林文星間清償債務強制執行事件受理分案受
      理，並於95年8 月24日以此院錦95執未字第38497 號函將
      該執行事件併入此院95年度執字第26263 號執行事件處理
      ，此經有此院95年度執字第26263 號、95年執字第38497
      號執行卷（影卷）在卷可佐。是原告丁○○等4 人之聲明
      參與分配於95年9 月11日向北院補繳執行費後，已完全合
      法，已堪認定。
  ３、又本件執行標的物係本院受北院囑託而執行拍賣，本院執
      行處經調取本院92年度執全助字第533 號所查封之債務人
      林文星所有上開建物執行，並查封上開建物之增建部分併
      予拍賣，經於95年11月22日進行第1 次拍賣，上開重建街
      159 -2號建物由林春田拍定，嗣優先承買權人即基地所有
      人亦為林文星之父丁○○行使先買權（95年12月29日繳清
      價金），主建物拍賣所得價金為824,000 元、增建部分賣
      得價金25,000元，合計849,000 元在案，此亦有本院上開
      執行卷可佐。雖本院於拍定後函查北院有無併案執行，北
      院於96年3 月27日以北錦95執未字第26263 號函本院執行
      處，該函「主旨：檢送95年度執字第38497 號（債權人丁○○等4 人，債務人林文星）影卷乙宗，請查收。說明：
      本院受理95年度執字第26263 號民事強制執行事案件，前
      於95年6 月21日北院錦95年執未字26263 號囑託執行，另
      本院95年執字第38497 號於95年8 月24日併入本案，並於
      96年3 月28日聲請參加分配本院前開囑託執行標的。」等
      語，即將原告等人之參與分配卷併入。雖該函發文已在本
      院執行處95年11月22日拍定之後，惟本件原告丁○○等4
      人之聲明參與分配於95年9 月11日向囑託執行法院即北院
      補繳執行費時，其聲明參與分配之要件已具備，為合法之
      參與分配，並不會因北院未及時於執行標的物拍定日前將
      其等參與分配之事實通知受託執行之本院，而生影響，自
      屬當然。被告所辯原告丁○○等4 人係於拍定日後參與分
      配，自非可採。
（二）本件原告丁○○等4 人既係於執行標的物拍定前已合法參
      分配，已如前述，且本件執行標的物並無設定抵押權等得
      優先受償之債權，則原告丁○○等4 人，自均得依執行名
      義所載之債權額與其他普通債權人按債權比例受償。被告
      所辯原告等係拍定後參與配，僅能就被告餘額受償云云，
      即非有據，而不足採。而查本件執行標的共拍賣得款849,
      00 0元。本件被告華銀之未受償債權如附件二、三所示，
      其應優先受分配之執行費為14,420元，而原告等4 人之債
      權本金金額分別為：丁○○187 萬元、乙○○95萬元、丙○○50萬元、戊○○50萬元，另原告等4 人聲請發執行命
      令之聲請費1000元，亦列為普通債權，而得平均受分配。
      告等4 人應優先受償之執行費依序分別為：14,960元、7,
      60 0元、4,000 元、4,000 元，於扣除執行後，其餘金額
      由被告華銀、原告等4 人按債權比例受分配，其中被告華
      銀如附件二所示以美金計價之債權部分，以美金匯率1:32
      .57 新臺幣計算，詳如附表二所示。
五、從而，原告丁○○等4 人本於強制執行法第41條分配表異議
    之訴規定，請求將系爭分配表（如附表一所示）予以更正如
    附表二，為有理由，應予准許。
七、本件判決基礎已臻明確，兩造其餘爭執事項及所提出之攻擊
    防禦方法暨訴訟資料，經核與判決基礎不生影響，爰不一一
    論駁，併予敘明。
八、據上論結，本件原告之訴為有理由，依民事訴訟法第78條，
    判決如主文。
中    華    民    國    97    年    8     月    27    日
                  民事第一庭法  官  洪舜帆
以上正本係照原本作成。
如對本判決上訴須於判決送達後20日內向本院提出上訴狀。
中    華    民    國    97    年    11    月    7     日
                            書記官  黃秀雲


司法院資訊處製作；財團法人民間司法改革基金會備份。
